臺灣高等法院刑事判決　　　　　　　 95年度交上訴字第165號
　　上　訴　人　台灣桃園地方法院檢察署檢察官
　　被　　　告　甲○○
上列上訴人因被告公共危險等案件，不服臺灣桃園地方法院94年
度交訴字第109號，中華民國95年10月12日第一審判決（ 起訴案
號：臺灣桃園地方法院檢察署94年度偵字第9339號），提起上訴
，本院判決如下：
    主  文
上訴駁回。
    事  實
一、甲○○前因贓物案件，經原審以93年度訴字第1330號刑事判
    決判處有期徒刑6月，如易科罰金， 以銀元3百元折算1日確
    定，於94年5月10日易科罰金執行完畢； 復因公共危險案件
    ，經原審以94年度壢交簡字第488號 刑事判決判處罰金銀元
    1萬5千元，如易服勞役，以銀元3百元折算1日，於94年7月1
    2日執行完畢（於本案均不構成累犯）。 甲○○明知於駕駛
    執照吊扣期間，不得駕駛小型車，且明知其駕駛執照業因酒
    後駕車遭吊扣，吊扣期間自94年1月27日起至95年1月28日止
    。詎竟仍於94年5月7日下午某時，駕駛動力交通工具車牌號
    碼八Ｎ－6783號自用小客車，沿桃園縣大園鄉○○○路由東
    往西方向行駛，於同日晚間9時40分許，途經中山南路1段55
    8號前，原應注意車前狀況，並隨時採取必要之安全措施 ，
    而於無速限標誌或標線路段，行車速度不得超過50公里，且
    依當時天候晴、路面乾燥、無缺陷、無障礙，視距良好，並
    無不能注意之情事，竟疏未注意及此，並以時速超過70公里
    之速度高速行車，而追撞適時亦疏未注意左右來車而橫跨馬
    路之邱金福，造成邱金福受有頭部外傷、胸部挫傷併內出血
    、手腳部挫傷骨折等傷害。詎甲○○明知汽車駕駛人駕駛汽
    車肇事致人受傷或死亡，應即採取救護或其他必要之措施，
    不得駛離，且當時邱金福因撞擊而倒地，顯可預見邱金福受
    有傷害，竟未下車處理並加以救護，置邱金福傷勢不理，旋
    基於肇事逃逸之犯意，駕車逃離現場。邱金福經送醫急救，
    仍因上開傷害，於到達醫院前即不治死亡。 嗣於94年5月26
    日晚間9時30許，甲○○因心有未安， 前往桃園縣政府警察
    局大園分局向有偵辦犯罪職權之司法警察自首並接受裁判，
    而查獲上情。
二、案經邱金福之配偶乙○○告訴暨甲○○向桃園縣政府警察局
    大園分局自首後報告臺灣桃園地方法院檢察署檢察官偵查起
    訴。
    理  由
一、被告經合法傳喚未到庭陳述，惟查，上揭犯罪事實，業據被
    告於原審審判時供承不諱，核與證人即告訴人、被害人之配
    偶乙○○於警詢時指訴案發過程情節、證人鍾國雄於警詢時
    證述被告肇事車輛車損狀況相符。且有道路交通事故現場圖
    、道路交通事故調查報告表（一）（二）、現場照片六張、
    擋風玻璃碎片照片四張、肇事車輛照片九張、順立汽車修理
    場工作單附卷足憑。被告所駕上開肇事車輛，其前擋風玻璃
    殘留之血跡等跡証，經送內政部刑事警察局比對結果，核與
    被害人邱金福ＤＮＡ相符，此有該局94年8月12日刑醫字第0
    940097709號鑑驗書1紙在卷可稽，堪認被告所駕上開車輛確
    有撞及被害人之情。又被害人邱金福因本件交通事故受有頭
    部外傷、胸部挫傷併內出血、右手橈尺骨骨折、雙腳脛腓骨
    骨折、腹部挫傷併內出血等傷害，經送醫後仍因前開傷害過
    重，而於94年5月7日晚間11時40分許不治死亡，亦有敏盛綜
    合醫院出具之診斷證明書1紙附卷可稽， 並經臺灣桃園地方
    法院檢察署檢察官督同法醫師相驗屬實，有勘驗筆錄、驗斷
    書及相驗屍體證明書各1件在卷可憑。 足認被告前開自白與
    事實相符，堪以採信。
二、按「行車速度，依標誌或標線之規定，無標誌或標線者，在
    市區道路，時速不得超過五十公里‧‧‧」、「汽車行駛時
    ，駕駛人應注意車前狀況及兩車併行之間隔，並隨時採取必
    要之安全措施」，道路交通安全規則第93條第1項第1款、第
    94條第3項分別訂有明文。 又依附卷之交通事故調查報告表
    （一）所載，本案肇事當時天候晴、路面乾燥、無缺陷、無
    障礙，視距良好，並無不能注意之情事，惟被告竟疏未注意
    前方有被害人邱金福穿越道路之路況，貿然以時速超過70公
    里之速度，高速行駛，致其自用小客車撞及被害人，堪認被
    告就本件車禍之發生顯有過失。至被害人邱金福未注意左右
    來車，即貿然穿越道路，有違道路交通安全規則第134條第2
    款規定，固同有過失，然刑法並無過失相抵原則之適用，被
    告尚難據此解免前揭過失責任。被害人因本件車禍受有前揭
    傷害，經送醫後仍不治死亡，已如前述，是被害人死亡之結
    果，與被告駕車之過失行為間，顯有相當因果關係存在。綜
    上所述，本件事證明確，被告犯行洵堪認定，應予依法論罪
    科刑。
三、至被告於駕駛執照遭吊扣期間內駕駛汽車之事實，雖據被告
    供承在卷， 復有基隆監理站汽車駕駛人螢幕列印1紙在卷可
    稽。惟按刑法之過失，其過失行為與結果間，在客觀上須有
    相當因果關係始得成立。所謂相當因果關係，係指依經驗法
    則，綜合行為當時所存在之一切事實，為客觀之事後審查，
    認為在一般情況下，有此環境，有此行為之同一條件，均可
    發生同一之結果者，則該條件即為發生結果之相當條件，行
    為與結果即有相當因果關係。反之，若在一般情形下，有此
    同一條件存在，而依客觀之審查，認為不必皆發生此結果者
    ，則該條件與結果並不相當，不過偶然之事實而已，其行為
    與結果間即無相當因果關係。經查，被告肇事時間雖在駕駛
    執照吊扣期間內，惟被告既曾考取駕駛執照，足認被告並非
    無駕駛自用小客車之技術與能力，其於駕駛執照遭吊扣期間
    內仍駕駛小型車，其行為雖違反行政法規，惟並非必然會發
    生車禍肇事之結果，本件車禍之發生，並非肇因於被告駕駛
    執照遭吊扣，而係被告一時疏於注意車前狀況所致，為一偶
    然之事實，因之被告於駕駛執照遭吊扣期間內駕駛車輛，尚
    難認與車禍之發生有必然之相當因果關係，併予敘明。
四、按被告行為後，刑法及刑法施行法業於94年2月2日經總統以
    華總一義字第09400014901號令修正公布， 並於95年7月1日
    施行。按修正後刑法第2條第1項規定：「行為後法律有變更
    者，適用行為時之法律。但行為後之法律有利於行為人者，
    適用最有利於行為人之法律。」，係規範行為後法律變更所
    生新舊法律比較適用之準據法，於新法施行後，應適用修正
    後刑法第2條第1項之規定，為「從舊從輕」之比較（此條項
    規定，僅係新、舊法之比較適用之宣示性指導原則，並非實
    體刑罰法律，自不生行為後法律變更之比較適用問題）。經
    查：
（一）被告行為後，刑法業於95年7月1日修正公布施行，而修正
      後之刑法第33條第5款規定「罰金：新臺幣一千元以上 ，
      以百元計算之」，與修正前之刑法第33條第5款規定「 罰
      金：一元以上」相較，刑法分則中關於有罰金刑之規定者
      ，在修法前最低度之法定刑係銀元1元即新臺幣3元（至罰
      金罰鍰提高標準條例第1條， 係關於最高度刑提高之規定
      ，尚與最低度刑無關），而在修法後則係新臺幣一千元，
      比較修正前後之規定，修正後之規定較不利於行為人，是
      若行為人所犯罪行之法定刑有罰金刑者， 即應依刑法第2
      條第1項前段規定， 依行為人行為時即修正前之規定處斷
      （至亦於95年7月1日施行之刑法施行法第1條之1之規定，
      僅係規範如何將刑法分則罰金刑之單位由「銀元」轉換為
      「新臺幣元」，未就各該分則之實際內涵加以變更，尚不
      生新舊法比較之問題）。
（二）被告行為後，刑法第62條有關自首之規定已有修正，修正
      前刑法第62條規定「對於未發覺之罪自首而受裁判者，減
      輕其刑。但有特別規定者，依其規定」，修正後刑法第62
      條則規定「對於未發覺之罪自首而受裁判者，得減輕其刑
      。但有特別規定者，依其規定」。修正前刑法規定為「必
      減」其刑，修正後新刑法改為「得減」其刑，此項變動影
      響行為人之刑罰法律效果，自屬法律變更。經比較新舊法
      結果，以修正前刑法規定為「必減」其刑，較有利於行為
      人。
五、核被告所為，係犯刑法第185條之4之肇事遺棄罪、 第276條
    第1項之過失致人於死罪。被告於本件肇事時點， 駕駛執照
    尚在吊扣期間內， 此有基隆監理站汽車駕駛人螢幕列印1紙
    在卷可稽，被告等同無駕駛執照而駕駛汽車，並因而致人死
    亡，就其所犯過失致人於死罪部分，應依道路交通管理處罰
    條例第86條第1項規定，加重其刑。 又「刑法之過失致人於
    死罪，係針對行為人應注意、能注意、而不注意之過失行為
    予以非難，而刑法肇事遺棄罪，則以處罰肇事後逃逸之駕駛
    人為目的，俾促使駕駛人於肇事後能對被害人即時救護，以
    減少死傷，是該罪之成立祇以行為人有駕駛動力交通工具肇
    事，致人死傷而逃逸之事實為已足，二者之立法目的及犯罪
    構成要件截然不同，且駕駛人之肇事逃逸，係在其過失行為
    發生後，為規避責任，而另行起意之另一行為，故行為人之
    過失犯行與其肇事致人死傷而逃逸之行為，應屬併罰關係」
    （最高法院93年度台上字第8號判決意旨參照）， 則被告所
    犯肇事遺棄罪、過失致死罪，應予分論併罰。被告於犯罪後
    ，在本件犯罪尚未為發覺前，自行前往桃園縣政府警察局大
    園分局向有偵辦犯罪職權之司法警察自首，此有大園分局94
    年5月26日調查筆錄1份在卷可憑（見臺灣桃園地方法院檢察
    署94年度偵字第9339號偵查卷宗第6頁以下）， 被告嗣並接
    受裁判，顯已合於修正前刑法第62條前段自首規定之要件，
    應依該規定就上開2罪各減輕其刑。
六、按現行刑法第2條第1項明文規定：「行為後法律有變更者，
    適用行為時之法律。但行為後之法律有利於行為人者，適用
    最有利於行為人之法律。」惟此「法律變更」與法律修正之
    概念有別；所謂法律變更應係指因法律修正而「刑罰」有實
    質之更異而言（如修正後新舊法法定本刑輕重變更或犯罪構
    成要件寬嚴不同），始有依上開規定為準據法而比較適用新
    法或舊法之問題。如新舊法處罰之輕重仍然相同（例如僅形
    式上修正法律用語或條次移列），並無有利或不利之情形，
    即無適用上開規定為比較之餘地，自應依一般法律適用之原
    則，適用現行、有效之裁判時法論處。此最高法院95年台上
    字第6159號判決可憑，且原審如逕行適用行為時法，因結果
    並無不同，對判決並不生影響，上訴審亦毋庸撤撤改判，此
    也有最高法院95年第21次刑事庭會議決議可按。原審因認被
    告罪證明確，引用修正後刑法第2條第1項前段，修正前刑法
    第185條之4、第276條第1項、第62條前段、第51條第5款 ，
    道路交通管理處罰條例第86條第1項， 罰金罰鍰提高標準條
    例第1條前段之規定。 並審酌被告明知無駕駛執照不得駕駛
    汽車，竟仍執意駕駛車輛，缺乏對於他人生命、財產之尊重
    ，且疏於注意行車安全，過失肇事致使被害人傷重死亡，又
    駕車逃逸未施以必要救護，所造成之損害甚大，且犯後遲未
    與被害人配偶達成民事上和解，就賠償事宜多所迴避、態度
    欠佳等一切情狀，分別量處過失致死罪部分有期徒刑1年 ，
    肇事逃逸部分有期徒刑7月，並定其應執行之刑1年6月。 核
    其認事用法，並無不合，量刑亦稱妥適。公訴人執告訴人聲
    請上訴意旨謂原審量刑過輕，認原審判決不當，請求撤銷改
    判，尚無理由，上訴應予駁回。
七、被告經合法傳喚，無正當理由未到庭，爰不待其到庭陳述，
    逕行判決。
據上論斷，應依刑事訴訟法第368條、第371條，判決如主文。
本案經檢察官周誠南到庭執行職務。
中　　華　　民　　國　　96　　年　　2　　 月　　8　　 日
　　　　　　　　　刑事第４庭    審判長法　官  蔡秀雄
　　　　　　　　　　　　　　　　　    法　官  楊貴志
　　　　　　　 　 　　　　　　　　　　法　官  周煙平
以上正本證明與原本無異。
肇事逃逸部分如不服本判決應於收受送達後十日內向本院提出上
訴書狀，其未敘述上訴之理由者並得於提起上訴後十日內向本院
補提理由書（均須按他造當事人之人數附繕本）。
其餘不得上訴。
                                      書記官  蕭麗珍
中　　華　　民　　國　　96　　年　　2 　　月　　12　　日
附錄:本案論罪科刑法條全文
刑法第185條之4
駕駛動力交通工具肇事，致人死傷而逃逸者，處6月以上5年以下
有期徒刑。
刑法第276條第１項
因過失致人於死者，處 2 年以下有期徒刑、拘役或 2 千元以下
罰金。
從事業務之人，因業務上之過失犯前項之罪者，處5年以下有期
徒刑或拘役，得併科3千元以下罰金。
